【裁判字號】    96,訴,1448
【裁判日期】    971209
【裁判案由】    返還土地等
【裁判全文】
臺灣板橋地方法院民事判決              96年度訴字第1448號
原      告  戊○○
訴訟代理人  盧之耘律師
複  代理人  己○○
被      告  乙○○
            丙○○
            丁○○
上列當事人間請求返還土地等事件，於中華民國97年11月25日言
詞辯論終結，本院判決如下：
    主          文
被告應將坐落臺北縣土城市○○○段第八九五、八九七、八九八
、九六九、九七○、九一七、九○八、九一○地號土地如附圖所
示之Ａ、Ｂ、Ｃ部分面積合計貳萬零貳佰零陸點伍肆平方公尺土
地，及其地上建物門牌號碼臺北縣土城市○○路一一二號房屋，
回復原狀返還原告及其他全體共有人。
被告應給付原告新臺幣壹拾貳萬壹仟貳佰肆拾元及自中華民國九
十七年十一月二十五日起至清償日止按週年利率百分之五計算之
利息；並應自中華民國九十七年十一月二十五日起至返還前項所
示土地時止，按月給付原告新臺幣貳仟零貳拾壹元。
原告其餘之訴駁回。
訴訟費用由被告連帶負擔。
本判決第一項、第二項於原告以新臺幣貳佰伍拾萬元為被告預供
擔保後，得為假執行；被告於執行標的物拍定、變賣、或物之交
付、或假執行執行程序終結前，以新臺幣伍佰萬元元為原告預供
擔保，或將請求之標的物提存後，得免為假執行。
原告其餘假執行之聲請駁回。
    事 實 及 理 由
壹、程序方面：按訴狀送達後，原告不得將原訴變更或追加他訴
    ，但有請求之基礎事實同一，或擴張或減縮應受判決事項之
    聲明之情形者，不在此限，民事訴訟法第255 條第1 項第2
    款、第3 款分別定有明文。本件原告於訴訟繫屬中，經地政
    機關測量完成之後，聲明變更如下述，核其所為訴之變更、
    追加，合於前揭法條規定，應予准許，合先敘明。
貳、當事人之主張：
一、原告方面：
    聲明：
    (一)被告等應將坐落台北縣土城市○○○段895 、897 、898
      、969 、970 、917 、908 、910 地號，面積詳如附表二
      所示範圍及位置如附件一土地複丈成果圖所示之土地，及
      其上建物門牌號碼台北縣土城市○○路112 號之房屋，面
      積250.75平方公尺（範圍及位置如附件二土地複丈成果圖
      所示），回復原狀返還原告及其他全體共有人。
    (二)被告等應給付原告新臺幣（下同）484,957 元及民國97年
      11月25日起至清償日止，按年息百分之五計算之利息。並
      應自97年11月25日起至返還土地之日止，按月給付原告8,
      083 元。
    (三)原告願供擔保以代釋明，請准宣告假執行。
    其陳述及所提出之證據如下：
(一)本件經地政機關實地測量後，確認被告等所占用原告所有之
    房地如下：坐落於台北縣土城市○○○段895 、897 、898
    、969 、970 、917 、908 、910 地號土地，占用面積詳如
    附表二所示之土地，範圍及位置如附件一土地複丈成果圖所
    示，及其上建物門牌號碼：台北縣土城市○○路112 號之房
    屋，占用面積共250.75平方公尺（範圍及位置如附件二土地
    複丈成果圖所示）。是依民事訴訟法第255 條第2 、3 款之
    規定，依法變更為如訴之聲明第一項之請求。
(二)系爭房地為原告及其他共有人所共有，遭被告等無權占有：
    緣原告於76年7 月間因繼承取得坐落於台北縣上城市○○○
    段895 、897 、898 、969 、970 、917 、908 、910 地號
    等地號土地，有土地登記簿謄本可證，及其上建物門牌號碼
    台北縣土城市○○路112 號房屋，是原告為系爭土地之所有
    權人，被告等並無任何占有權源，竟未經原告及其他共有人
    之同意，即占有系爭土地，濫砍林木、種植農作物，顯已侵
    害原告及其他共有人就系爭土地之使用、收益之權利。是原
    告請求被告等將系爭房地回復原狀，返還全體共有人，被告
    等竟拒不返還，為此提起本件訴訟。
(三)請求依據：所有人對於無權占有或侵奪其所有物者，得請求
    返還之；對於妨害其所有權者，得請求除去之；有妨害其所
    有權之虞者，得請求防止之。各共有人對於第三人，得就共
    有物之全部為本於所有權之請求。但回復共有物之請求，僅
    得為共有人全體之利益為之。民法第767 條、第821 條分別
    定有明文。本件原告為系爭土地之共有人之一，依前揭規定
    ，自得請求無權占有人之被告等，返還系爭房地予全體所有
    權人。復按被告等無權占有原告之土地，而受有相當於租金
    之利益，致原告受有損害依民法第179 條前段、第181 條但
    書之規定，自應返還。是被告等所占用系爭土地經地政機關
    測量後，確認實際占用面積為20206.54平方公尺，原告持有
    五分之一，96年申報地價為每平方公尺240 元，爰依不當得
    利之法律關係及土地法第105 條準用同法第97條之規定，請
    求被告等給付原告自97年11月25日之翌日起回溯五年之相當
    於租金之不當得利，按系爭土地申報地價年息百分之十計算
    之租金共484957元，及自97年11月25日之翌日起至被告等返
    還系爭土地之日止，每月給付原告8083元，是為變更後訴之
    聲明第二項之請求。
(四)本件被告主張兩造問有租賃關係存在，惟證人甲○○證稱「
    我不知道是否有向地主承租」等語，足證兩造間確實無租賃
    關係存在，被告等占用系爭房地係屬無權占用。又兩造間並
    無租賃關係存在，被告等無權占有系爭土地，至為明灼。要
    難以被告等強行給付租金，即成立租賃關係，其理甚明。是
    被告等主張兩造間有租賃關係存在，並於97年8 月27日以板
    橋民族路郵局第307 號存證信函，附上114,000 元之郵政匯
    票作為租金之給付自屬無理由。
(五)本件被告等竊佔系爭土地，案經鈞院檢察署以95年度偵字第
    13408 號偵查終結，認定犯罪屬實而起訴在案，惟鈞院刑事
    庭以追訴權時效業已完成，諭知免訴判決。是刑事附帶民事
    訴訟之部分，則因刑事邵分諭知免訴判決，而依法判決駁回
    ，均有起訴書及判決書在卷可參。
(六)退萬步言之，縱認被告等與原告之父鄭克培就系爭土地曾有
    租賃關係存在，惟原告擬收回系爭土地自耕，且被告等於97
    年9 月25日答辯狀，自承自63年起即未曾再給付租金，是被
    告等積欠地租已達34年，遠逾土地法第114 條第7 款所規定
    之地租積欠達二年之總額，依土地法第114 條第3 款、第7
    款之規定，原告自得終止租賃契約。是81年12月2 日原告之
    共有人鄭哲洲先生即代理原告及全體共有人發函予被告等請
    求返還系爭土地，斯時，兩造間之租賃契約早已終止，原告
    為使兩造間之權義關係更臻明確，於97年10月7 日再以準備
    （二）狀繕本之送達，以為重申終止租賃契約意思表示之送
    達。故兩造間之租賃契約既已終止，被告等占有系爭土地，
    係屬無權占有，自應返還予全體共有人。
(七)證據：提出土地登記謄本、房屋稅課稅現值核計表、照片、
    刑事聲請調查證據暨答辯狀（乙○○、丙○○、丁○○於95
    年7 月21日提出，95年度易字第1114號）、臺北52支郵局81
    年12月2 日第332 號存證信函等影本為證據。
二、被告方面：
    聲明：請求駁回原告之訴及假執行之聲請。
    其陳述及所提出之證據如下：
(一)於50年10月間某日，經被告先父之結拜兄弟何仁海君之介紹
    ，由被告劉坤隆偕同被告故兄丙○○前往地主鄭克培（已逝
    世係原告之父）家洽商其所有座落台北縣土城市○○○段89
    8 地號等筆土地鄰近之田地，土地面積約一甲一分多承租事
    宜，當面繳交押金12,000元，約定每年租金為稻穀1200台斤
    ，其後每年均依照沈上君（住台北縣土城市○○路223-8 號
    6 樓）通知繳交日期及地點，被告如期載運稻穀1200台斤交
    台北縣土城市農會倉庫，收轉前地主鄭克培收訖。耕作至57
    年間，因鄰近地區開採煤礦而斷絕水源，無法種田，原地主
    鄭克培改以相鄰之現址土地繼續承租種茶，仍照原稻穀租金
    1200台斤交租，因未種田無稻穀可交，乃向居住土城市○○
    路90號李琳發君購稻穀交租。至63年間因未接到沈上君通知
    而停交，事證諸在，確屬租賃。既非占用，乃屬租賃關係，
    年租金稻穀1200台斤，每台斤時價19元，計22,800元，5 年
    共計114,000 元，於97年8 月27日以板橋民族路郵局第307
    號存證信函送交原告收訖。嗣接永昇聯合法律事務所97年8
    月29日九七永律第970829號函略以依原告戊○○女士委任意
    旨辦理……本案土地從未出租，……係屬無權占用……匯款
    114,OOO元……依法應給付不當得利之租金……主張抵銷等
    情。被告即於同年9 月8 日函復以本案係於50年10月間向原
    告戊○○女士之先父鄭克培承租，約定租金稻穀每年1200台
    斤，均由沈上君通知向指定之土城市農會繳交稻穀1200台斤
    ，至63年間未獲沈上君通知而停交，茲郵寄上5 年租穀代金
    114,000元，以資適法，絕非占用。
(二)本案土地經原告於95年6 月間向台灣板橋地方法院檢察署檢
    舉被告竊佔起訴後，經該院刑事判決本件免訴，且敘明被告
    居住之房屋並無擴建、增建情形，其種植農作物之範圍亦無
    擴增之情形，即可證實合法使用，並非竊佔。又刑事附帶民
    事訴訟判決：原告之訴及假執行之聲請均駁回各在案，檢呈
    起訴書、刑事判決及刑事附帶民事訴訟判決各乙份。
(三)原告以依土地法第114 條第7 款之規定，地租積欠達2 年之
    總額時，即可終止租約，即自承租租賃關係，又因未依民法
    第440 條承租人遲延支付租金定相當期限催告之規定，催告
    被告限期支付，自屬無從終止租約，又證人甲○○證稱，在
    那裡耕作有三、四十年了……應該有向地主租……。……且
    已支付最近五年租金，其租賃關係繼續存在，鐵證如山。
(四)我們在那裡工作四、五十年，我們的契約是跟老老闆訂立的
    契約，他們後來繼承之後，也沒有在跟我們訂立新的契約，
    我們就一直在那裡工作，還幫他們照顧環境，所以他們才可
    以賣得比較好的價錢。我們有訂金給他們，他們應該也要將
    訂金還給我們。我們是願意將土地還給他們，但是卻叫黑社
    會的人來恐嚇我們。舊契約是以便條紙寫的，我們的契約因
    為曾經房子倒了，東西都埋在那裡，不在了，但是原告的婆
    婆應該還是有的。他婆婆知道，他婆婆目前還在，他的地址
    我不知道，律師應該知道。原告土地賣掉也沒跟我們講，讓
    我們種植果樹下去，也沒有說要補償我們。以前是一甲多，
    現在只有四分多，我希望原告能夠補償我們的地上物及退押
    金給我們，他們都收我們的租金，我們幫他們照顧土地。
(五)原告依土地法第114 條第7 款之規定，地租積欠達二年之總
    額時即可終止租約，因未依民法第440 條承租人遲延支付租
    金定相當期限催告之規定，催告被告限期支付，租賃關係仍
    繼續存在，故被告於97年8 月27日匯寄原告五年租金計114,
    000 元，原告收受後竟稱抵銷不當得利之債務，顯不合法。
    至原告檢呈81年12月2 日存證信函影本，其收件人為劉「富
    」億，並非被告劉「復」億，鄭哲洲又非共有人，且已超過
    15年以上，自始無效。
(六)證據：提出板橋民族路郵局97年8 月27日第307 號存證信函
    、永昇聯合法律事務所盧之耘律師97年8 月29日97永律字第
    970829號函、乙○○、丙○○、丁○○97年9 月8 日函、臺
    灣板橋地方法院檢察署95年度偵字第13408 號檢察官起訴書
    、臺灣板橋地方法院95年度易字第1114號刑事判決、臺灣板
    橋地方法院95年度附民字第213 號刑事附帶民事訴訟判決、
    國民身分證、等影本為證據，並聲請訊問證人甲○○、沈上
    君、李琳發。
參、本院依聲請囑託臺北縣板橋地政事務所測量並製作土地複丈
    成果圖。
肆、得心證之理由：
一、本件原告主張坐落台北縣土城市○○○段895 、897 、898
    、969 、970 、917 、908 、910 等地號土地，及其地上門
    牌號碼臺北縣土城市○○路112 號房屋等不動產，為原告與
    其他共有人因繼承而取得之財產等事實，為被告所不爭執，
    並有原告提出之土地登記謄本（見本院卷第8 至15頁，第98
    至105 頁）及臺北縣政府稅捐稽徵處房屋課稅現值核計表影
    本（房屋稅籍登記之納稅義務人仍為原告之被繼承人鄭克培
    ，見本院卷第16頁）在卷可參，則原告上開主張自堪信為真
    實。原告又主張被告等占有使用前揭系爭土地一節，亦為被
    告所不爭執，並經本院至現場履勘屬實，有勘驗筆錄2 件在
    卷可稽（見本院96年11月1 日、97年3 月6 日勘驗筆錄，卷
    第43至45頁，第63至65頁），並經本院囑託臺北縣板橋地政
    事務所測量屬實，製有土地複丈成果圖在卷可參，其實測面
    積則如附表所示，亦有臺北縣板橋地政事務所97年6 月30日
    北縣板地測字第0970009530號函及附表在卷可稽（見本院卷
    第83至84頁），則原告上開主張自亦堪信為真實。
二、原告主張被告等係無權占有其與其他共有人共有之前揭土地
    及房屋，雙方間並無租約存在等節，則為被告所否認，並抗
    辯稱被告等係向原告之被繼承人鄭克培承租使用，年租為12
    00台斤稻穀，並已以存證信函將近5 年之折算為新臺幣之租
    金寄交原告收受等語。按「當事人主張有利於己之事實者，
    就其事實有舉證之責任，但法律別有規定或依其情形顯失公
    平者，不在此限。」，民事訴訟法第277 條定有明文，本件
    被告確有占有使用前揭土地及房屋之事實，則就其乃基於租
    賃契約關係而屬有權使用前揭土地及房屋之事實，自應由被
    告負舉證之責。經查，被告並未提出有訂定書面租賃契約之
    證據，僅抗辯稱因為房子倒了，東西都不存在等語，則被告
    既未能提出用以證明租賃契約存在之書面證據，則自難認為
    有此等書證存在之事實；其次，依據證人甲○○到庭所陳情
    節：「（問：地主所有的土地是否有租給被告？）我沒有親
    眼看到，我不知道。」、「（問：是否被告有向地主承租？
    ）我不知道。」、「（問：就你所知被告在該地耕作有多久
    ？）我知道他們在那裡耕作有三、四十年了，本來是一個陳
    水生的父親接下來的。」、「（問：他們如何承租？）我不
    知道，我只知道他們是從陳水生的父親那裡承接的。他們應
    該有向地主租，如果沒有租地主怎麼不會承認。」等語（見
    本院97年10月14日言詞辯論筆錄，卷第150 頁以下），則依
    照證人甲○○之陳述並不能證明原告之被繼承人鄭克培有將
    系爭土地出租予被告等人之事實，至於被告另聲請訊問證人
    沈上君，惟據被告所陳報之地址並查無此資料，被告又未另
    行陳報該證人之正確送達地址以供通知該證人到庭訊問，而
    另一證人林琳發係被告所稱購買稻穀之對象，依據被告之抗
    辯內容，該證人並未與聞或參與被告與原告之被繼承人鄭克
    培間之就系爭不動產所成立之租賃契約，均無從證明被告上
    開抗辯屬實，而無庸再予以通知到庭訊問，則被告抗辯稱兩
    造間就系爭土地有租賃關係存在一節，即難以採信，因而原
    告主張被告係無權占有系爭土地一節，即堪予採信。
三、按「所有人對於無權占有或侵奪其所有物者，得請求返還之
    ；對於妨害其所有權者，得請求除去之；有妨害其所有權之
    虞者，得請求防止之。」，民法第767 條定有明文；又按「
    各共有人對於第三人，得就共有物之全部為本於所有權之請
    求。但回復共有物之請求，僅得為共有人全體之利益為之。
    」，亦為民法第821 條所明定。原告主張其為系爭土地之共
    有人，而被告等無正當權源而占有使用如附圖所示A 、B 、
    C 部分所示之土地合計20206.54平方公尺（各筆土地詳細面
    積如附表），因請求被告等應將前揭土地及其上建物門牌號
    碼台北縣土城市○○路112 號之房屋回復原狀，並返還原告
    及其他全體共有人等，為有理由，應予准許。
四、按「無法律上之原因而受利益，致他人受損害者，應返還其
    利益。雖有法律上之原因，而其後已不存在者，亦同。」，
    民法第179 條定有明文；又按「依不當得利之法則請求返還
    不當得利，以無法律上之原因而受利益，致他人受有損害為
    其要件，故其得請求返還之範圍，應以對方所受之利益為度
    ，非以請求人所受損害若干為準，無權占有他人土地，可能
    獲得相當於租金之利益為社會通常之觀念，是被上訴人抗辯
    其占有系爭土地所得之利益，僅相當於法定最高限額租金之
    數額，尚屬可採。」，亦有最高法院61年台上字第1695號判
    例可參。本件原告主張被告等無權占有使用其前揭土地，應
    受有相當於租金之不當得利等節，依據前揭最高法院判例意
    旨所示，原告此部分主張即屬可採。又查，被告等占有使用
    原告與其他共有人共有之系爭土地合計20206.54平方公尺，
    其96年01月申報地價為每平方公尺240 元，則被告等所占有
    使用之土地總地價為4,849,570 元（元以下四捨五入，以下
    同），本院衡酌系爭土地係坐落於山區，交通不便，附近人
    跡罕至，地勢又崎嶇不平，僅能供種植果樹等使用，此有前
    揭本院勘驗筆錄及原告所提出之照片附卷可參，則應以被告
    占有使用之土地總地價年息百分之二點五即121,239 元計算
    被告所可獲得之相當於租金之不當得利，應屬適當，原告主
    張以總地價之年息百分之十計算，尚屬過高；而原告就系爭
    土地擁有之權利比例為五分之一，故原告所得向被告請求之
    金額應為每年24,248元，故原告所得請求被告之給付，應為
    自97年11月25日回溯5 年時間所得獲取之相當租金之不當得
    利數額121,240 元及自97年11月25日起至清償日止按法定利
    率年息百分五計算之利息，以及自97年11月25日起至返還土
    地之日止，按月給付原告之金額為2,021 元之範圍內方屬有
    理由，應予准許，其超過此數額範圍之請求，則非有理由，
    應予駁回。
伍、假執行之宣告：原告陳明願供擔保以代釋明聲請宣告假執行
    ，核其勝訴部分合於法律規定，爰酌定相當之擔保金額就其
    勝訴部分為准予假執行之宣告；原告其餘假執行之聲請，因
    該部分訴之駁回而失所附麗，應併予駁回。
陸、本件事證已臻明確，兩造其餘主張及攻擊防禦方法與證據，
    經本院斟酌後，與本件判決結果已不生影響，故不一一論列
    ，附此敘明。
柒、結論：原告之訴為一部有理由，一部無理由，依民事訴訟法
    第78條、第79條、第85條第2 項、第390 條第2 項，判決如
    主文。
中    華    民    國    97    年    12    月    9     日
            民事第一庭  法  官  許瑞東
以上正本證明與原本無異
如對本判決上訴，須於判決送達後20日內向本院提出上訴狀
中    華    民    國    97    年    12    月    9     日
                        書記官  賴玉芬
┌───────────────────────────────────┐
│附表：                                           96年度訴字第1448號   │
├──┬────────────┬──────────┬────────┤
│編號│地                    號│使用面積（平方公尺）│合計（平方公尺）│
├──┼────────────┼──────────┼────────┤
│    │土城市○○○段895地號   │20.19               │                │
│    ├────────────┼──────────┤                │
│    │土城市○○○段897地號   │12997.99            │                │
│    ├────────────┼──────────┤                │
│    │土城市○○○段898地號   │1426                │                │
│    ├────────────┼──────────┤                │
│ Ａ │土城市○○○段969地號   │357.96              │17592.34        │
│    ├────────────┼──────────┤                │
│    │土城市○○○段970地號   │432                 │                │
│    ├────────────┼──────────┤                │
│    │土城市○○○段917地號   │2286.7              │                │
│    ├────────────┼──────────┤                │
│    │土城市○○○段908地號   │71.5                │                │
├──┼────────────┼──────────┼────────┤
│    │土城市○○○段897地號   │508.65              │                │
│    ├────────────┼──────────┤                │
│ Ｂ │土城市○○○段908地號   │969.95              │1863.55         │
│    ├────────────┼──────────┤                │
│    │土城市○○○段917地號   │384.95              │                │
├──┼────────────┼──────────┼────────┤
│ Ｃ │土城市○○○段910地號   │750.65              │750.65          │
├──┴────────────┴──────────┴────────┤
│總計：20206.54平方公尺                                                │
└───────────────────────────────────┘
附圖：


司法院資訊處製作；財團法人民間司法改革基金會備份。
